---
title: "IPM Provinsi Maluku"
author: "Bagas"
date: "2025-09-04"
output: html_document
---

## Library dan Baca data

```{r}
lokasi_pustaka_pribadi <- "~/R/libs"
library(openxlsx, lib.loc = lokasi_pustaka_pribadi)
library(lmtest)
library(orcutt, lib.loc = lokasi_pustaka_pribadi)
library(knitr)
data_ipm <- read.xlsx("C:/Users/AKU/Documents/IPM Maluku.xlsx")
data_ipm
```

## Buat model regresi linear sederhana

```{r}
model_awal <- lm(IPM ~ Tahun, data = data_ipm)
summary(model_awal)
```

## Uji Durbin-Watson (DW)

```{r}
hasil_dw <- dwtest(model_awal)
hasil_dw
```

## Menangani Autokorelasi
## Metode 1: Prosedur Cochrane-Orcutt

```{r}
model_cochrane <- cochrane.orcutt(model_awal)
model_cochrane
```

```{r}
summary(model_cochrane)
```

## Metode 2: Prosedur Hildreth-Lu

```{r}
hildreth.lu <- function(rho, model){
x <- model.matrix(model)[, -1]
y <- model.response(model.frame(model))

# Transformasi variabel X dan Y menggunakan nilai rho
y_transformed <- y[-1] - rho * y[-length(y)]
x_transformed <- x[-1] - rho * x[-length(x)]

# Membuat model baru dengan data yang sudah ditransformasi
return(lm(y_transformed ~ x_transformed))
}

# Cari rho terbaik dengan SSE terkecil
rho_candidates <- seq(0.01, 0.99, by = 0.01)

# Hitung SSE untuk setiap kandidat rho
sse_values <- sapply(rho_candidates, function(r) {deviance(hildreth.lu(r, model_awal))})

# Temukan rho dengan SSE terkecil
best_rho <- rho_candidates[which.min(sse_values)]
cat("Rho terbaik adalah:", best_rho, "\n")
cat("SSE terkecil adalah:", min(sse_values), "\n")

# Bangun model akhir Hildreth-Lu dengan rho terbaik
model_hildreth <- hildreth.lu(best_rho, model_awal)

# Ringkasan hasilnya
summary(model_hildreth)
```

## Perbandingan

```{r}
metrik <- c(
  "Nilai Rho (ρ) Terestimasi",
  "Statistik DW (Setelah Koreksi)",
  "P-value DW (Setelah Koreksi)",
  "Koefisien Intersep",
  "Koefisien Tahun",
  "Adjusted R-squared"
)

cochrane_orcutt_hasil <- c(
  0.3508499,
  1.38388,
  0.06045,
  -884.215743,
  0.472150,
  0.9313
)

hildreth_lu_hasil <- c(
  0.35,
  1.3853,
  0.06095,
  -327.12467, 
  0.47210,
  0.9311
)

perbandingan_df <- data.frame(
  "Metrik Perbandingan" = metrik,
  "Hasil Cochrane-Orcutt" = format(round(cochrane_orcutt_hasil, 5), nsmall = 5, scientific = FALSE),
  "Hasil Hildreth-Lu" = format(round(hildreth_lu_hasil, 5), nsmall = 5, scientific = FALSE),
  stringsAsFactors = FALSE,
  check.names = FALSE
)

kable(perbandingan_df, caption = "Tabel Perbandingan Akhir Hasil Runningan")
```

## Analisis
Kedua Metode Berhasil Mengatasi Autokorelasi
Ini adalah kesimpulan terpenting. P-value dari Uji Durbin-Watson untuk kedua model—0.06045 untuk Cochrane-Orcutt dan 0.06095 untuk Hildreth-Lu—keduanya lebih besar dari 0.05. Ini berarti pada tingkat signifikansi 5%, kita tidak memiliki cukup bukti untuk menyatakan adanya autokorelasi. Dengan kata lain, kedua metode telah berhasil membuat model Anda valid dan bebas dari masalah autokorelasi orde pertama.

Hasil yang Sangat Konsisten
Kedua metode menghasilkan temuan yang luar biasa mirip, yang memperkuat validitas hasil Anda:

Nilai ρ: Keduanya menemukan bahwa tingkat autokorelasi dalam data Anda adalah sekitar 0.35.

Koefisien Tahun: Pengaruh waktu terhadap IPM hampir identik di kedua model (0.472150 vs 0.47210).

Kebaikan Model: Nilai Adjusted R-squared juga hampir sama (0.9313 vs 0.9311), menunjukkan kedua model memiliki kemampuan menjelaskan data yang setara.

Perbandingan Akhir
Tidak ada satu metode yang secara signifikan lebih unggul dari yang lain dalam kasus ini. Keduanya sama-sama efektif.

Hildreth-Lu sedikit lebih baik dalam hal statistik DW (1.3853, sedikit lebih dekat ke 2).

Cochrane-Orcutt sedikit lebih unggul dalam hal Adjusted R-squared (0.9313, sedikit lebih tinggi).
Perbedaan ini sangat kecil dan dapat diabaikan dalam praktik.

## Kesimpulan
Masalah autokorelasi pada data IPM Provinsi Maluku berhasil ditangani menggunakan dua metode, Cochrane-Orcutt dan Hildreth-Lu. Kedua metode memberikan hasil yang sangat konsisten, mengindikasikan bahwa model akhir yang valid mengestimasi koefisien autokorelasi sebesar ~0.35. Karena kedua model valid dan memberikan hasil yang serupa, keduanya dapat diterima. Untuk kemudahan interpretasi, model Cochrane-Orcutt dapat dipilih karena koefisiennya disajikan dalam skala asli.