---
title: "Tugas Pertemuan 67"
author: "Muhammad Bagas Ramadhan G1401231109"
date: "2025-10-26"
output:
  html_document:
    theme: "darkly"
    toc: true
    toc_float: true
---

# BAGIAN 1: PERSIAPAN

```{r}
library(ggplot2)  
library(tsibble, lib.loc = "~/R/libs")  
library(tseries) 
library(MASS)     
library(openxlsx, lib.loc = "~/R/libs")

data_full <- read.xlsx("C:/Users/AKU/Downloads/Data MPDWW.xlsx")
data_lengkap <- data_full[, 2]
data_bagas <- data_lengkap[361:540] |> ts()
```

# BAGIAN 2: ANALISIS STASIONERITAS

```{r}
# Statistik Deskriptif Dasar
print(paste("Rata-rata:", mean(data_bagas))) 
print(paste("Varians:", var(data_bagas))) 

# Plot Time Series
plot_ts_bagas <- data_bagas |>
  as_tsibble() |>
  ggplot(aes(x = index, y = value)) +
  geom_line() +
  theme_bw() +
  xlab("Obs") +
  ylab("Nilai") +
  ggtitle("Plot Time Series Data (361-540)")

plot_ts_bagas

# Plot ACF (Autocorrelation Function)
# Melihat apakah data tidak stasioner dalam rataan
acf(data_bagas)

# Uji ADF (Augmented Dickey-Fuller)
# Uji statistik untuk stasioneritas rataan
tseries::adf.test(data_bagas) 

# Uji Box-Cox
# Uji statistik untuk stasioneritas ragam
data_bagas_shifted <- data_bagas

if (min(data_bagas) <= 0) {
  # Jika ada data non-positif, geser data
  data_bagas_shifted <- data_bagas - min(data_bagas) + 1
  "Data digeser karena ada nilai non-positif."
} else {
  "Data sudah positif, tidak perlu digeser."
}

# Membuat variabel index untuk uji Box-Cox
index_bagas <- seq(1, length(data_bagas_shifted))

# Menjalankan Uji Box-Cox
bc <- boxcox(data_bagas_shifted ~ index_bagas, lambda = seq(-2, 4, by = 0.01)) 

# Mencari nilai lambda optimum
lambda_optimum <- bc$x[which.max(bc$y)] 
paste("Lambda Optimum:", round(lambda_optimum, 3))

# Mencari Selang Kepercayaan (SK) 95% untuk lambda
ci_lambda <- bc$x[bc$y > max(bc$y) - 0.5 * qchisq(0.95, 1)]
ci_lower <- min(ci_lambda)
ci_upper <- max(ci_lambda)
paste("SK 95% Lambda:", round(ci_lower, 3), "sampai", round(ci_upper, 3))
```

Data stasioner dalam ragam, namun tidak stasioner dalam rataan.

Temuan ini bertentangan dengan hasil Uji ADF Anda sebelumnya (yang menunjukkan p-value = 0.01 atau stasioner). Dalam analisis time series, ketika plot visual ACF menunjukkan pola tails off yang sangat jelas, ini sering dianggap sebagai bukti non-stasioneritas yang lebih kuat daripada Uji ADF.

Oleh karena itu, kita akan memprioritaskan bukti visual dari plot ACF.

# BAGIAN 3: PENANGANAN

```{r}
# Melakukan Differencing Orde 1 (d=1)
data_bagas_diff1 <- diff(data_bagas, differences = 1)


# Validasi Hasil Differencing
# a. Plot Time Series (Data Hasil Differencing)
ts.plot(data_bagas_diff1, 
        main = "Plot Time Series Data Bagas (Setelah Differencing d=1)",
        ylab = "Nilai Differenced")

# b. Plot ACF (Data Hasil Differencing)
acf(data_bagas_diff1, main = "ACF Data Bagas (Setelah Differencing d=1)")

# c. Uji ADF (Data Hasil Differencing)
tseries::adf.test(data_bagas_diff1)
```

## Uji ADF (Secara Statistik):

Uji ADF pada data baru menghasilkan p-value = 0.01 1.

Karena p-value (0.01) < 0.05, kita Tolak $H_0$. Ini membuktikan bahwa data yang telah di-differencing SUDAH STASIONER dalam rataan2.

## Plot Time Series (Secara Visual):

Plot Time Series baru tidak lagi menunjukkan tren naik.

Datanya sekarang terlihat acak dan berfluktuasi di sekitar nilai tengah (nol), yang merupakan ciri data stasioner.

# Model ARIMA

```{r}
# Menggunakan auto.arima
library(forecast)

model_otomatis <- auto.arima(data_bagas, trace=TRUE)

model_otomatis
``` 

# Uji Model Otomatis

```{r}
library(lmtest)

# Uji signifikansi parameter
lmtest::coeftest(model_otomatis)

# Uji Diagnostik Sisaan
Box.test(model_otomatis$residuals, lag=24, type="Ljung-Box")

shapiro.test(model_otomatis$residuals)
```

Analisis Hasil
Model yang dipilih oleh auto.arima (ARIMA(3,1,2)) telah GAGAL dalam pengujian. Model ini tidak baik dan tidak bisa kita terima untuk peramalan. karena GAGAL - Uji Signifikansi Parameter, GAGAL - Uji Independensi Sisaan / Ljung-Box, GAGAL - Uji Normalitas Sisaan / Shapiro-Wilk. 

Kesimpulan Model yang disarankan oleh auto.arima DITOLAK.

```{r}
# plot PACF dari data yang sudah stasioner
pacf(data_bagas_diff1, main="PACF Data Bagas (Setelah Differencing d=1)")
```

```{r}
model_111 <- arima(data_bagas, order = c(1, 1, 1))

lmtest::coeftest(model_111)
```

Berdasarkan hasil uji ARIMA(1,1,1), kesimpulannya sangat jelas: Model ARIMA(1,1,1) GAGAL TOTAL dan DITOLAK.

Kita tidak bisa menggunakan model ini untuk peramalan.

Kegagalan auto.arima dan kegagalan ARIMA(1,1,1) menunjukkan bahwa model ARIMA sederhana tidak cukup untuk data ini.